臺灣臺南地方法院民事判決              100年度訴字第612號
原      告  戴美子
訴訟代理人  許金盾
被      告  戴皆然
訴訟代理人  戴德仁
            戴德欽
被      告  周豈鋒即周昶成
被      告  顏振德
兼上列一人
訴訟代理人  顏燦森
被      告  周金蓮
訴訟代理人  郭木林
被      告  黃守德
訴訟代理人  李乳
被      告  黃守本
被      告  阮秀雲
參  加  人  周彼
上列當事人間請求合併分割共有物事件，經本院於民國100年11
月17日言詞辯論終結，判決如下：
    主  文
兩造共有坐落臺南市○○區○○段九二、九三、九四、九五地號
土地，合併分割如附表三及臺南市安南地政事務所一○○年十月
二十六日土地複丈成果圖所示方式。
訴訟費用新臺幣伍萬陸仟零捌拾玖元由兩造按附表四所示之比例
負擔。
    事  實
一、原告起訴主張：坐落臺南市○○區○○段92、93、94、95地
    號土地（下合稱系爭4筆土地）為兩造共有，各共有人就各
    筆土地之應有部分如附表一所示。又系爭4筆土地之使用目
    的並非不能分割，亦未有不分割之約定，然因被告周豈鋒即
    周昶成所有之系爭94地號土地中之應有部分經債權人查封，
    致兩造無法協議分割。為此，爰依法請求裁判合併分割。並
    聲明：如主文所示分割方案。
二、被告等均同意系爭4筆土地合併分割如原告所主張之分割方
    案；被告顏振德、顏燦森並表示願意繼續保持共有。
三、兩造不爭執事項：
  (一)臺南市○○區○○段92、93、94、95地號土地（即系爭4筆
    土地）相鄰，土地使用分區均為都市計畫農業區，共有人部
    分相同，共有之情形如附表一所示（卷貳第23至36頁）。
  (二)兩造即系爭4筆土地全體共有人均同意系爭4筆土地合併分割
    （卷貳第48頁反面）。
  (三)兩造間並未定有不分割之特約，亦無因物之使用目的不能分
    割之情形，前經本院臺南簡易庭調解後，就分割之方法仍不
    能為一致之協議（卷壹第55頁）。
  (四)系爭4筆土地現況如本院100年7月22日之勘驗筆錄及原告陳
    報之勘驗照片所示（卷貳第92至95頁、第104至105頁）：
  1.系爭4筆土地上部分種植水稻，其他為雜草。
  2.系爭4筆土地西南邊臨同段45、45-1地號土地（所有權人為
    中華民國）有一6米柏油道路可供通行。
  3.系爭4筆土地西南邊之同段95-1地號土地部分為道路用地。
  (五)系爭4筆土地上抵押權登記之情形如附表二所示。
四、得心證之理由：
  (一)按共有人相同之數不動產，除法令另有規定外，共有人得請
    求合併分割。共有人部分相同之相鄰數不動產，各該不動產
    均具應有部分之共有人，經各不動產應有部分過半數共有人
    之同意，得適用前項規定，請求合併分割。民法第824條第4
    項、第5項本文定有明文。又按各共有人，得隨時請求分割
    共有物。但因物之使用目的不能分割或契約訂有不分割之期
    限者，不在此限，民法第823條第1項定有明文。故共有物依
    其使用目的並非不能分割，而又未有不分割之期約者，各共
    有人自得隨時請求分割（最高法院19年上字第1853號判例參
    照）。查：兩造就系爭4筆土地共有情形如附表一所示；兩
    造就系爭4筆土地並無不分割之約定；依系爭4筆土地之使用
    目的亦無不能分割之情，且查無任何不能分割之法令限制；
    系爭4筆土地共有人均同意合併分割等節，為兩造所不爭執
    ，並有系爭4筆土地使用分區證明書、土地登記第二類謄本
    、臺南市安南地政事務所100年7月11日安南地所二字第1000
    005818號函在卷可佐，則原告訴請裁判合併分割，自應准許
    。
  (二)次按「共有物之分割，依共有人協議之方法行之。」、「分
    割之方法不能協議決定，或於協議決定後因消滅時效完成經
    共有人拒絕履行者，法院得因任何共有人之請求，命為下列
    之分配：一、以原物分配於各共有人。但各共有人均受原物
    之分配顯有困難者，得將原物分配於部分共有人。二、原物
    分配顯有困難時，得變賣共有物，以價金分配於各共有人；
    或以原物之一部分分配於各共有人，他部分變賣，以價金分
    配於各共有人。」、「以原物為分配時，如共有人中有未受
    分配，或不能按其應有部分受分配者，得以金錢補償之。」
    、「以原物為分配時，因共有人之利益或其他必要情形，得
    就共有物之一部分仍維持共有。」民法第824條第1項、第2
    項、第3項、第4項定有明文。又共有物之分割，應由法院依
    民法第824條為適當之分配，不受當事人主張之拘束，法院
    則應參酌當事人之聲明、共有物之性質、經濟效用及全體共
    有人利益等公平決定之；分割共有物，以消滅共有關係為目
    的，法院裁判分割共有土地時，除因該土地內部分土地之使
    用目的不能分割（如為道路）或部分共有人仍願維持其共有
    關係，應就該部分土地不予分割或准該部分共有人成立新共
    有關係外，應將土地分配於各共有人單獨所有；另分割共有
    物固不受分管契約之拘束，惟儘量依各共有人使用現狀定分
    割方法，以維持現狀，減少共有人所受損害，當不失為裁判
    分割斟酌之一種原則（最高法院69年台上字第1831號判例、
    82年台上字第1990號判決參照）。是法院裁判分割前，應顧
    及公平、當事人之聲明、應有部分之比例與實際是否相當、
    共有物之客觀情狀、性質、價格與經濟價值、共有利益、各
    共有人之主觀因素與使用現狀、利害關係等因素為綜合判斷
    。查：系爭4筆土地上部分種植水稻，其他為雜草，西南邊
    臨同段45、45-1地號土地有一6米柏油道路可供通行等情，
    業據本院勘驗現場及囑託臺南市安南地政事務所測量屬實，
    並有勘驗筆錄、現場照片及臺南市安南地政事務所100年10
    月26日複丈成果圖（下稱附圖）在卷可按。又兩造均同意系
    爭4筆土地分割如附表三及附圖所示，並均同意就附圖編號
    92部分保持共有以為通路，被告顏振德、顏燦森並表示願意
    繼續維持共有，是本院審酌附表三及附圖所示分割方案，各
    共有人分得之土地形狀尚屬完整，且可藉附圖所示編號92部
    分對外通行，使共有人分得之土地在利用上獲得較大之效益
    ，應符合各共有人之利益及土地之使用，故附表三及附圖之
    分割方案所示之分割方法，不但可發揮系爭4筆土地之經濟
    效用，亦兼顧共有人之利益及系爭土地日後之規劃利用，應
    為可採，爰訂系爭4筆土地合併分割方案如附表三及附圖所
    示。
  (三)又按應有部分有抵押權或質權者，其權利不因共有物之分割
    而受影響。但有下列情形之一者，其權利移存於抵押人或出
    質人所分得之部分：1.權利人同意分割。2.權利人已參加共
    有物分割訴訟。3.權利人經共有人告知訴訟而未參加。民法
    第824條之1第2項定有明文。系爭92、94、95地號土地上之
    抵押權人周彼【設定義務人為被告周豈鋒即周昶成，設定情
    形附表二】參加訴訟，並同意本件分割（卷貳第49頁），爰
    參照前揭規定，附表二之抵押權僅轉載於被告周豈鋒即周昶
    成本件所分得之92(4)及同段95-1地號應有部分（此並經被告
    周豈鋒即周昶成於本院言詞辯論時表示同意，卷貳第144頁
    反面），併此敘明。
  (四)另按分割共有物之訴，係就有共有關係之共有物，以消滅共
    有關係為目的，予以分割，使共有人就共有物之一部分單獨
    取得所有權之形成訴訟。又按共有物之應有部分經實施查封
    後，共有人（包含執行債務人及非執行債務人）仍得依民法
    第824條規定之方法，請求分割共有物。惟協議分割之結果
    有礙執行效果者，對於債權人不生效力，至於裁判分割，係
    法院基於公平原則，決定適當之方法而分割共有物，自不發
    生有礙執行效果之問題，債權人即不得對之主張不生效力（
    最高法院69年度第14次民事庭會議決議、72年台上字第2642
    號判例參照）。被告周豈鋒即周昶成所有之系爭94地號土地
    中之應有部分雖經債權人查封，致無從為協議分割，惟依前
    揭說明，裁判分割乃法院基於公平原則，決定適當之方法分
    割共有物，不發生有礙執行效果之問題，共有人之應有部分
    ，經實施查封以後，因裁判分割，其權利即集中於分割後之
    特定物，此為債務人原有權利在型態上之變更為查封效力所
    及，於假扣押亦無影響，是系爭4筆土地予以合併分割，亦
    無違反土地法施行法第19條之1規定，附此敘明。
五、綜上所述，原告請求裁判系爭4筆土地合併分割，為有理由
    ，應予准許。爰判決系爭4筆土地合併分割如附表三及附圖
    所示。
六、末按，因共有物分割、經界或其他性質上類似之事件涉訟，
    由敗訴當事人負擔訴訟費用顯失公平者，法院得酌量情形，
    命勝訴之當事人負擔其一部，民事訴訟法第80條之1定有明
    文。是本件訴訟費用確定為56,089元（即第一審裁判費41,6
    89元、測量複丈費用共14,400元），應由兩造按附表四所示
    ，以各共有人原應有部分比例負擔為適當。
七、據上論結，原告之訴為有理由，依民事訴訟法第80條之1、
    第85條第1項但書，判決如主文。
中    華    民    國   100    年    12    月     8    日
                  民事第一庭    法  官  王淑惠
以上正本係照原本作成。
如不服本判決，應於判決送達後20日內，向本院提出上訴狀並表
明上訴理由，如於本判決宣示後送達前提起上訴者，應於判決送
達後20日內補提上訴理由書（須附繕本）。
如委任律師提起上訴者，應一併繳納上訴審裁判費。
中    華    民    國   100    年    12    月    8    日
                                書記官  任婉筠
附表一：
臺南市○○區○○段92、93、94、95地號土地，各所有權人應有
部分及面積
┌───┬────────┬──────┬───────┬───────┬────────┐
│共有人│92地號土地共有情│93地號土地共│94地號土地共有│95地號土地共有│系爭4筆土地合併 │
│ 姓名 │形              │有情形      │情形          │情形          │後，各共有人依原│
│      │面積12050.98㎡  │面積180.69㎡│面積1158.48㎡ │面積3618.18 ㎡│來持分換算之面積│
│      │                │            │              │              │，占系爭4筆土地 │
│      │                │            │              │              │總面積之比例    │
├───┼────────┼──────┼───────┼───────┼────────┤
│戴皆然│6/48            │6/48        │6/48          │6/48          │212604/0000000  │
│      │1506.37         │22.59       │144.81        │452.27        │                │
├───┼────────┼──────┼───────┼───────┼────────┤
│周豈鋒│1165/17920      │1165/17920  │1165/17920    │1165/17920    │110573/0000000  │
│即周昶│783.45          │11.75       │75.31         │235.22        │                │
│成    │                │            │              │              │                │
├───┼────────┼──────┼───────┼───────┼────────┤
│顏振德│1/16            │            │1/16          │1/16          │105174/0000000  │
│      │753.19          │            │72.41         │226.14        │                │
├───┼────────┼──────┼───────┼───────┼────────┤
│顏燦森│                │1/16        │              │              │1129/0000000    │
│      │                │11.29       │              │              │                │
├───┼────────┼──────┼───────┼───────┼────────┤
│周金蓮│447/1792        │447/1792    │447/1792      │447/1792      │424259/0000000  │
│      │3006.02         │45.07       │288.97        │902.53        │                │
├───┼────────┼──────┼───────┼───────┼────────┤
│黃守德│5/32            │5/32        │5/32          │5/32          │265755/0000000  │
│      │1882.97         │28.23       │181.01        │565.34        │                │
├───┼────────┼──────┼───────┼───────┼────────┤
│黃守本│5/32            │5/32        │5/32          │5/32          │265755/0000000  │
│      │1882.97         │28.23       │181.01        │565.34        │                │
├───┼────────┼──────┼───────┼───────┼────────┤
│阮秀雲│1165/17920      │1165/17920  │1165/17920    │1165/17920    │110573/0000000  │
│      │783.45          │11.75       │75.31         │235.22        │                │
├───┼────────┼──────┼───────┼───────┼────────┤
│戴美子│216/1792        │216/1792    │216/1792      │216/1792      │205011/0000000  │
│      │1452.57         │21.78       │139.64        │436.12        │                │
└───┴────────┴──────┴───────┴───────┴────────┘
附表二：
臺南市○○區○○段92、93、94、95地號土地設定抵押權情形
┌──────┬────┬─────────────┐
│  所有權人  │抵押權人│抵押權設定登記字號        │
│            │        │擔保金額                  │
├──────┼────┼─────────────┤
│周豈鋒即    │周彼    │082安南所他字第006239號   │
│周昶成      │        │360萬                     │
│            │        │（共同擔保地號本淵段92、94│
│            │        │、95、95-1）              │
├──────┼────┼─────────────┤
│周豈鋒即    │周彼    │082安南所他字第007402號   │
│周昶成      │        │120萬                     │
│            │        │（共同擔保地號本淵段92、94│
│            │        │、95、95-1）              │
├──────┼────┼─────────────┤
│周豈鋒即    │周彼    │083安南所他字第001070號   │
│周昶成      │        │30萬                      │
│            │        │（共同擔保地號本淵段92、94│
│            │        │、95、95-1）              │
├──────┼────┼─────────────┤
│周豈鋒即    │周彼    │083安南所他字第005584號   │
│周昶成      │        │本金最高限額1000萬        │
│            │        │（共同擔保地號本淵段92、94│
│            │        │、95、95-1）              │
└──────┴────┴─────────────┘
附表三：
臺南市○○區○○段92、93、94、95地號土地合併分割後，各人
分得位置
┌─────┬───────────┬────────┐
│共有人姓名│各人分得部分及面積    │備註            │
│          │                      │                │
├─────┼───────────┼────────┤
│戴皆然    │如臺南市安南地政事務所│                │
│          │100年10月26日土地複丈 │                │
│          │成果圖所示92(1)部分    │                │
│          │2037.81㎡             │                │
├─────┼───────────┼────────┤
│周豈鋒即  │如臺南市安南地政事務所│                │
│周昶成    │100年10月26日土地複丈 │                │
│          │成果圖所示92(4)部分    │                │
│          │1059.84㎡             │                │
├─────┼───────────┼────────┤
│顏振德    │如臺南市安南地政事務所│依原應有部分比例│
├─────┤100年10月26日土地複丈 │維持共有        │
│顏燦森    │成果圖所示92(7)部分    │                │
│          │1018.90㎡             │                │
│          │                      │                │
│          │                      │                │
├─────┼───────────┼────────┤
│周金蓮    │如臺南市安南地政事務所│                │
│          │100年10月26日土地複丈 │                │
│          │成果圖所示92(3)部分    │                │
│          │4066.52㎡             │                │
├─────┼───────────┼────────┤
│黃守德    │如臺南市安南地政事務所│                │
│          │100年10月26日土地複丈 │                │
│          │成果圖所示92(8)部分    │                │
│          │2547.26㎡             │                │
├─────┼───────────┼────────┤
│黃守本    │如臺南市安南地政事務所│                │
│          │100年10月26日土地複丈 │                │
│          │成果圖所示92(6)部分    │                │
│          │2547.26㎡             │                │
├─────┼───────────┼────────┤
│阮秀雲    │如臺南市安南地政事務所│                │
│          │100年10月26日土地複丈 │                │
│          │成果圖所示92(5)部分    │                │
│          │1059.84㎡             │                │
├─────┼───────────┼────────┤
│戴美子    │如臺南市安南地政事務所│                │
│          │100年10月26日土地複丈 │                │
│          │成果圖所示92(2)部分    │                │
│          │1965.03㎡             │                │
├─────┼───────────┼────────┤
│戴皆然、周│如臺南市安南地政事務所│依原應有部分比例│
│豈鋒即周昶│100年10月26日土地複丈 │維持共有        │
│成、顏振德│成果圖所示92部分      │                │
│、顏燦森、│705.87㎡              │                │
│周金蓮、黃│                      │                │
│守德、黃守│                      │                │
│本、戴美子│                      │                │
│、阮秀雲  │                      │                │
└─────┴───────────┴────────┘
附表四：
本件訴訟費用56,089元（即第一審裁判費41,689元＋測量複丈費
用共14,400元），由兩造依下列所示比例負擔
┌─────┬───────────────────┐
│共有人姓名│各共有人應分擔訴訟費用比例            │
│          │（即系爭4筆土地合併後，各共有人依原來 │
│          │持分換算之面積，占系爭4筆土地總面積之 │
│          │比例）                                │
├─────┼───────────────────┤
│戴皆然    │212604/0000000                        │
├─────┼───────────────────┤
│周昶成    │110573/0000000                        │
├─────┼───────────────────┤
│顏振德    │105174/0000000                        │
├─────┼───────────────────┤
│顏燦森    │1129/0000000                          │
├─────┼───────────────────┤
│周金蓮    │424259/0000000                        │
├─────┼───────────────────┤
│黃守德    │265755/0000000                        │
├─────┼───────────────────┤
│黃守本    │265755/0000000                        │
├─────┼───────────────────┤
│阮秀雲    │110573/0000000                        │
├─────┼───────────────────┤
│戴美子    │205011/0000000                        │
└─────┴───────────────────┘